臺灣高等法院民事判決　九十三年度保險上字第二一號
　　上　訴　人　甲○○
　　訴訟代理人　洪仁杰律師
　　被　上訴人　國華人壽保險股份有限公司
　　　　　　　　　　　　　　一.
　　法定代理人　翁一銘
　　訴訟代理人　高秀枝律師
　　被　上訴人　國寶人壽保險股份有限公司
　　法定代理人　曾慶豐
　　被　上訴人　新光人壽保險股份有限公司
　　法定代理人　吳東進
　　右二人共同
　　訴訟代理人　黃訓章律師
　　被　上訴人　美商康健人壽保險股份有限公司
　　法定代理人　瑋晶升
　　訴訟代理人　蕭慧萍
　　被　上訴人　幸福人壽保險股份有限公司
　　法定代理人　陳文燕
　　訴訟代理人　鄭士永
右當事人間請求給付保險金事件，上訴人對於中華民國九十三年一月二十九日臺灣臺
北地方法院九十二年度保險字第二八號第一審判決提起上訴，本院於中華民國九十三
年九月七日言詞辯論終結，判決如左：
    主      文
原判決廢棄。
被上訴人國華人壽保險股份有限公司應給付上訴人新台幣玖佰壹拾壹萬肆仟元，及自
民國九十年十二月二十一日起至清償日止，按年息百分之十計算之利息。
被上訴人國寶人壽保險股份有限公司應給付上訴人新台幣陸佰捌拾萬柒仟元，及自民
國九十年十二月二十四日起至清償日止，按年息百分之十計算之利息。
被上訴人新光人壽保險股份有限公司應給付上訴人新台幣佰萬元，及自民國九十年
十二月二十八日起至清償日止，按年息百分之十計算之利息。
被上訴人美商康健人壽保險股份有限公司應給付上訴人新台幣壹拾貳萬伍仟元，及自
民國九十年十二月十六日起至清償日為止，按年息百分之十計算之利息。
被上訴人幸福人壽保險股份有限公司應給付上訴人新台幣佰萬元，及民國九十年十
二月二十七日起至清償日止，按年息百分之十計算之利息。
第一、二審訴訟費用由被上訴人國華人壽保險股份有限公司負擔百分之四十一、被上
訴人國寶人壽保險股份有限公司負擔百分之三十一、被上訴人新光人壽保險股份有限
公司及被上訴人幸福人壽保險股份有限公司各負擔百分之十三．五、餘由被上訴人美
商康健人壽保險股份有限公司負擔。
本判決第二項所命給付部分，於上訴人以新台幣佰零肆萬元為被上訴人國華人壽保
險股份有限公司預供擔保後得假執行，但被上訴人國華人壽保險股份有限公司如以新
台幣玖佰壹拾壹萬肆仟元為上訴人預供擔保，得免為假執行。
本判決第三項所命給付部分，於上訴人以新台幣貳佰貳拾柒萬元為被上訴人國寶人壽
保險股份有限公司預供擔保後得假執行，但被上訴人國寶人壽保險股份有限公司如以
新台幣陸佰捌拾萬柒仟元為上訴人預供擔保，得免為假執行。
本判決第四項所命給付部分，於上訴人以新台幣壹佰萬元為被上訴人新光人壽保險股
份有限公司預供擔保後得假執行，但被上訴人新光人壽保險股份有限公司如以新台幣
佰萬元為上訴人預供擔保，得免為假執行。
本判決第五項所命給付部分，於上訴人以新台幣肆萬貳仟元為被上訴人美商康健人壽
保險股份有限公司預供擔保後得假執行，但被上訴人美商康健人壽保險股份有限公司
如以新台幣壹拾貳萬伍仟元萬元為上訴人預供擔保，得免為假執行。
本判決第六項所命給付部分，於上訴人以新台幣壹佰萬元為被上訴人幸福人壽保險股
份有限公司預供擔保後得假執行，但被上訴人幸福人壽保險股份有限公司如以新台幣
佰萬元為上訴人預供擔保，得免為假執行。
    事實及理由
甲、程序方面：
    被上訴人幸福人壽保險股份有限公司（下稱幸福人壽）之法定代理人由「簡松棋
    」變更為「陳文燕」，有卷附公司變更登記表及公司營業執照、業務分層負責表
    附卷可稽（見本院卷第八四－八七頁），爰依被上訴人幸福人壽之聲請，准予承
    受訴訟。
乙、實體方面：
一、上訴人主張：伊於民國（下同）八十六年起至九十年十一月期間，向被上訴人等
    陸續投保多張人壽保險保單。伊於九十年十一月十九日上午八時許，照往例在公
    司內巡視廠務，見一名外籍勞工以昇降機吊起一顆重近六噸之花崗石欲轉換角度
    以降下切割時，因操作不當始終無法順利操作，伊即親自驅前幫忙，然於伊以右
    手調整好角度，進而以左手操作撥移花崗石下枕木之墊木片程序時，該吊起花崗
    石之纜繩突然間斷裂，致伊閃避不及而左手被壓在石頭下，在場之外籍勞工聽見
    慘叫聲，回頭見伊已被壓在石頭下無法拉出，迅速急召總經理黃瑞山及其他工人
    馬上前來將伊拉出石頭，見伊之左手已被壓碎即送醫急救，仍造成伊左手肘下截
    肢之重傷害，為三級殘，詎被上訴人等拒付保險金，爰依據保險契約之法律關係
    ，請求判令：(一)被上訴人國華人壽保險股份有限公司應給付上訴人九百一十一萬
    四千元，及自九十年十二月二十一日起至清償日止，按年利百分之十計算之利息
    ；(二)被上訴人國寶人壽保險股份有限公司應給付上訴人六百八十萬七千元，及自
    九十年十二月二十四日起至清償日止，按年利百分之十計算之利息；(三)被上訴人
    新光人壽保險股份有限公司應給付上訴人三百萬元，及自九十年十二月二十八日
    起至清償日止，按年息百分之十計算之利息；(四)被上訴人美商康健人壽保險股份
    有限公司應給付上訴人十二萬五千元，及自九十年十二月十六日起至清償日止，
    按年息百分之十計算之利息；(五)被上訴人幸福人壽應給付上訴人三百萬元，及九
    十年十二月二十七日起至清償日止，按年息百分之十計算之利息等語。被上訴人
    等則以：上訴人所受傷害非因遭受意外事故所致，且上訴人有複保險，系爭保險
    契約應屬無效等語，資為抗辯。
二、本件原審對上訴人之請求，為全部敗訴之判決，上訴人全部聲明不服，提起上訴
    ，求為判決：(一)原判決廢棄；(二)被上訴人國華人壽保險股份有限公司應給付上訴
    人九百一十一萬四千元，及自九十年十二月二十一日起至清償日為止，按年利百
    分之十計算之利息；(三)被上訴人國寶人壽保險股份有限公司應給付上訴人六百八
    十萬七千元，及自九十年十二月二十四日起至清償日為止，按年利百分之十計算
    之利息；(四)被上訴人新光人壽保險股份有限公司應給付上訴人三百萬元，及自九
    十年十二月二十八日起至清償日為止按年息百分之十計算之利息；(五)被上訴人美
    商康健人壽保險股份有限公司應給付上訴人十二萬五千元，及自九十年十二月十
    六日起算至清償日止，按年息百分之十計算之利息；(六)被上訴人幸福人壽應給付
    上訴人三百萬元，及九十年十二月二十七日起至清償日止，按年息百分之十計算
    之利息；(七)願供擔保請准宣告假執行。被上訴人等則求為判決駁回上訴、如受不
    利判決，願供擔保，請准免予假執行等語。
三、查上訴人主張伊於八十六年起迄九十年十一月之期間，向被上訴人等各自陸續投
    保多張人壽保險保單，嗣於九十年十一月十九日，伊因事故發生上訴人之左手被
    壓碎即送醫急救，然仍造成伊左手肘下截肢之重傷害，為三級殘，且系爭各保險
    單如均屬有效且符合意外傷害之請求要件時，上訴人依據保險契約得向：被上
    訴人國華人壽公司請求九百一十一萬四千元之保險金，被上訴人國寶人壽請求
    六百八十萬七千元之保險金，被上訴人新光人壽公司請求三百萬元之保險金，
    被上訴人美商康健人壽請求十二萬五千元之保險金，被上訴人幸福人壽公司
    請求理賠三百萬元之保險金等情，業據上訴人提出其與各被上訴人之保險單及傷
    殘照片、財團法人臺灣基督教門諾會醫院之診斷證明書、住院證明以及醫療費用
    單據等件為證（見原審卷第二四－三五頁），復為被上訴人所不爭執，自堪信為
    真實。惟被上訴人等均否認上訴人該等傷害之發生係屬出於意外而發生，是本件
    爭點為，(一)本件事故之發生是否業已符合被上訴人與上訴人所訂之各保險單上所
    稱之「意外」事故。(二)本件人身保險有無複保險之適用？
四、本件爭點一：上訴人受有斷臂截肢之傷害，是否出於意外？
  (一)上訴人主張：伊為吊巨石時，該吊石之鋼纜斷裂，致巨石壓到左手臂，致左手肘
    截肢係屬意外事故，即非由疾病引起之外來突發事故所致者，被上訴人等均主張
    係非意外。經據證人黃瑞山證稱：「：：：約過了十分鐘後，有一位外勞來找我
    說廠長手臂被壓到，他是用手勢比，我就跑下來到磨台處，看到石頭壓到上訴人
    的手臂，我當時很緊張，之後外勞跟我找一條鋼索把石頭調起來，把上訴人的手
    拉出來，並叫他們趕快叫救護車，當時我拿新的鋼索從同一個工作處，將舊的鋼
    索換下來，換的時候確定舊的鋼索是斷的，事後在過一、兩天即將舊的鋼索扔掉
    。事發當天上午我和上訴人談話約半個小時的時間，該石頭是我們幫客戶代工的
    ，不是自己的。來叫我的那個外勞名字叫他灣。當時上訴人是有點半蹲的姿勢，
    但是因為當時很緊張，是否記得很明確，我不敢肯定。當時舊的鋼索在替換前相
    關位置，我已經有點忘記了。之前也有發生過鋼索斷裂的紀錄，通常鋼索斷裂之
    後，我們就丟棄處理掉。：：：至於舊的鋼索斷在哪裡以及尺寸粗細，當時我十
    分緊張沒有仔細注意。當時用新的鋼索將石頭調起來約一分鐘左右，切割石頭操
    作時沒有固定的操作方法，會因人而異。：：：」等語（見原審卷第二七二－二
    七三頁）。又據證人他灣於本院證稱：「廠長（即上訴人）受傷那天是星期一，
    詳細日期我忘記了，當天廠長要我把石頭推到台車上，我原本正要準備吊起來切
    割，廠長走過來說我操作的不對，石頭應該要切大大塊的，我告訴他我只會磨石
    片，不會切割石頭，廠長就請我去磨石片，由他自己去切割石頭，我在磨石片擦
    汗時，轉頭看到廠長正在石頭底下操作切割石片，我轉頭回來要繼續磨石片，經
    過約二秒鐘，我聽到很大的聲響碰一聲，我馬上轉頭回去看，看到吊石頭的鋼索
    斷裂，石頭壓到廠長的手，我要把廠長拉出來，廠長叫我趕快去叫老闆出來，老
    闆和另外一個外勞趕過來後，老闆隨即更換新的鋼索把石頭吊開，拉出廠長的手
    ，並送其就醫。廠長平時也有作切割工作」等語。（見本院卷第一二四－一二五
    頁），另據證人張泉即被上訴人國華人壽職員於本院證稱：「本件我於九十年
    十二月二十八日去上訴人公司查詢時，有問當時員工他灣，因他不會說國語，所
    以當時有請另一位泰勞瑪那翻譯，我把當時詢問他灣的內容作成報告審核書。」
    等語（見本院卷第一二五頁），並提出該審核報告書，核閱該報告記載「當時正
    在工作，聽到『碰』一聲，轉頭看到黃（即上訴人）被石頭壓住．．跑過去拉黃
    ，黃大叫，便去通知老闆及其他人員．．（是否有看見鋼索斷裂？）有看見鋼索
    掉下來〈他灣以手勢比彈開的樣子〉．．當看到時，其也很害怕，不知所措，手
    腳發軟，除了拉黃一下及叫人外，無力量協助。．．（鋼索）事故第二天就丟了
    ．．因每二天要清垃圾，就一起丟了。」等語（見本院卷第一三一頁），與證人
    他灣於本院此次作證之證詞大致相符。以上三位證人之證詞，均屬可採。綜合以
    上事證，上訴人之左手肘截肢確係出於於切割石頭時，因鋼纜突然斷裂，閃避不
    及，致意外發生，並無疑問。蓋甲○○不可能自別處受傷後，身体再移至此處。
    被上訴人等主張，鋼纜不可能斷裂，甲○○非因鋼纜斷裂，巨石不可能壓傷黃義
    熊云云，自不足採。
  (二)查本件斷裂之鋼纜於事發時，並未有工廠員工慮及日後有保險理賠涉訟之用，故
    未保存，又肇事之巨石亦係受他人委託加工，而其所有權非上訴人或工廠所有，
    於切割完畢後，即交給客戶，自不可能存在，是以兩個證物之滅失，均非上訴人
    之故意過失，自難以上訴人未提出斷裂之鋼纜及肇事之巨石，而謂上訴人未盡舉
    證之責。
  (三)被上訴人質疑，上訴人當時何以未向警方備案云云，惟查証人黃瑞山於當時確有
    向一一九報請急救，有卷附花蓮縣消防局救災救護大隊執行緊急救護工作紀錄簿
    影本可稽（見本院卷第七三頁）。又本件事屬意外，已如前述，明顯非其他人故
    意過失傷害上訴人，上訴人無向警方備查，亦屬常態。被上訴人又質疑，上訴人
    係廠長，其親自操作，有違常理，且上訴人對鋼纜是否老舊以及是否有斷裂前兆
    皆稱不清楚，亦有違經驗法則云云，然查上訴人服務之大理石工廠，因勞工數量
    不足才請外勞，而外勞之技術，有賴本國勞工教導，上訴人身為主管，親自下場
    操作，合情合理。況證人黃瑞山證稱：該公司即使董事長都有親自到工廠切割石
    頭（見原審卷第二七三頁）。證人他灣亦證稱：廠長即上訴人平常也有作切割的
    工作（見本院卷第一二五頁）。又上訴人陳述，該鋼纜不是他綁的，看到該巨石
    時，係他灣已經吊起來要就定位而無法就正確位置，經其指導他灣還是不懂，乃
    由其親自操作，故上訴人根本無法注意鋼纜是否老舊以及是否有斷裂之前兆。綜
    合上情，被上訴人以上之質疑，皆不足推翻本件事故係屬意外之事實。是以本件
    上訴人受傷之過程，係一無法預知之意外事件所造成者，被上訴人等自應負保險
    理賠責任。
五、爰就上訴人請求之金額，審酌如下：
(一)、被上訴人國華人壽部分：
  1.依Ｊ0000000之保單內容：『主險五十萬元；意外險三百萬元；意外醫療
    十萬元；疾病醫療十單位；重大疾病五十萬元；意外險子女五十萬元；意外醫療
    子女四萬元；疾病醫療子女五單位；定期險五十萬元；事故發生應豁免保險費』
    。本保單應予理賠之計算方式如下：
  　(1)主險應理賠二十五萬元（即主險五十萬元二分之一）。
　  (2)意外險應理賠一百五十萬元，即意外險三百萬元二分之一（條款依據見原審卷
      第二二七、二三二頁）。
  　(3)意外醫療應理賠十萬元（收據總額不得超過上限十萬元，收據見原審卷第二九
      －二九頁）（條款依據見原審卷第二二七頁）。
  　(4)ＮＨＩ住院醫療應理賠十萬五千元（一千五百乘七十天住院，七十天住院內容
      為十三天門諾醫院，五十七天中山復健院，見原審卷第三○－三一頁）（條款
      依據見原審卷第二四一頁）。
  　(5)手術應理賠三萬元（一千乘三十倍，截肢手術為三十倍）（條款依據見原審卷
      第二四一、二四四頁）。
  2.依Ｃ0000000之保單內容『定期終身十萬元；定期險五十萬元；疾病醫療
    十單位；事故發生應豁免保險費』。本保單應予理賠之計算方式如下：
  　(1)ＷＨＩ住院醫療應理賠十萬五千元（一千五百乘七十天住院，七十天住院十三
      天門諾醫院，五十七天中山復健院）（條款依據見原審卷第一九二－一九三頁
      ）。
　  (2)手術應理賠一萬元（一千乘十倍）（條款依據見原審卷第一九三頁）。
    (3)門診應理賠五百元（二百五十乘二次門診，門診次數見原審卷第三二頁）（見
      同上頁）。
    (4)長期住院理賠一萬三千五百元（五十七天減三十天，再乘五百元，條款依據見
      原審卷第二四一頁）。
  3.依ＡＣ四五九之保單規定附加意外險四百萬，應理賠二分之一為二百萬元（條款
    依據見原審卷第一六七頁）。
  4.依00000000之保單規定意外險一千萬元，應理賠二分之一為五百萬元（
    條款依據見原審卷第一八一頁）。
  依上所述，本件事故之發生，被上訴人國華人壽應理賠上訴人主險及意外險共計八
  百七十五萬元，其他醫療保險共計三十六萬四千元。此並為被上訴人國華人壽所不
  爭執（見本院卷第八九頁）
(二)、被上訴人國寶人壽部分：
  1.依0000000000保單內容：『主險五十萬；安心二單位；防癌三單位；
    意外險五百萬；意外醫療十萬；意外住院二千；事故發生應豁免保費』。本保單
    應理賠金額之計算方式如下：
　  (1)主險應理賠二十五萬元（即主險五十萬元二分之一）。
　  (2)意外險應理賠二百五十萬元（即五百萬元二分之一）。
  　(3)意外醫療應理賠十萬元（收據總額不得超過上限十萬元，收據見原審卷第二八
      －二九頁）。
    (4)安心健康二單位應理賠九十六萬七千元。含：
　　　傷殘保險金五十萬（二十五萬乘二單位）
      安養保險金每月二萬（一萬乘二單位）至九十二年元月已過十四個月合計二
        十八萬，（須給付終身）。
　    傷殘裝置保險金十萬（五萬乘二單位，見原審卷第三三頁）
      復健保險金八萬七千元（五百乘二單位乘八十七次復健治療，復健收據見原
        審卷第三四－三五頁）
　  (5)意外住院十四萬元（二千乘七十天，見原審卷第三○－三一頁）
  2.依0000000000保單內容：『主險五十萬；定期五十萬；醫療終身十單
    位；安心二單位；意外險三百萬；事故發生應豁免保費』。本保單應理賠金額之
    計算方式如下：
　  (1)主險應理賠二十五萬（即主險五十萬元二分之一）
　  (2)意外險應理賠一百五十萬元（即三百萬元二分之一）
　  (3)安心健康二單位應理賠九十六萬七千元。含：
　　　傷殘保險金五十萬（每單位三級殘二十五萬）
      安養保險金每月二萬（一萬乘二單位）至九十二年元月共十四個月合計二十
        八萬（須給付至終身）。
      傷殘裝置十萬（五萬乘二單位，義肢收據見原審卷第三三頁）
      復健保險金八萬七千元（五百乘二單位乘八十七次復健治療，復健次數收據
        見原審卷第三四－三五頁）
    (4)住院醫療終身十單位應理賠十三萬三千元，內容如下：
      住院醫療保險金共十二萬二千五百元（一千七百五十乘七十天，住院證明見
        原審卷第三○－三一頁）
      門診保險金五百元（二百五十乘二次，門診次數見原審卷第三二頁）
      手術保險金一萬元 （一千乘十倍）
  依上所述，本件事故之發生，被上訴人國寶公司應理賠上訴人殘廢保險金及醫療保
  險金共計六百八十萬七千元。此並為被上訴人國寶公司所不爭執（見本院卷第一○
  八、一四三頁）。
(三)、被上訴人新光人壽部分：
    上訴人向被上訴人新光人壽購買保單號碼為ＩＮＹ三五八七六之意外險六百萬元
    ，應予理賠金額為三百萬元（六百萬元二分之一）。
(四)、被上訴人美商康健人壽部分
    上訴人在被上訴人美商康健人壽之意外險保單投保金額二十五萬元，按上訴人之
    情況應理賠十二萬五千元。
(五)、被上訴人幸福人壽部分：
    上訴人向被上訴人幸福人壽購買號碼Ａ一五九八二之意外險保單，投保金額六百
    萬元，被上訴人幸福人壽保險公司應理賠三百萬元（六百萬元二分之一）。
六、爭點二、上訴人在本件之數張保單，有無複保險之適用？
    按人身保險不適用複保險之規定，大法官會議釋字第五七六號著有解釋，是以本
    件數張保單並無複保險之適用。被上訴人等主張本件人身保險有複保險之適用云
    云，亦不足採。
七、綜上，上訴人依據保險契約之法律關係，請求被上訴人等各給付如主文第二至六
    項所示之金額，及分別自九十年十二月二十一日起、九十年十二月二十四日起、
    九十年十二月二十八日起、九十年十二月十六日起、九十年十二月二十七日起，
    並均至清償日止加付年息百分之十之利息，洵屬正當，應予准許。原審未察，為
    上訴人敗訴之判決，並駁回其假執行之聲請，自有違誤。上訴意旨，指摘原判決
    不當，求予廢棄，為有理由，自應由本院將原判決廢棄，並依兩造之聲請，各酌
    定相當之擔保金額為準免假執行之宣告，改判如主文第二至第六項、第八至十二
    項所示。
八、本件事證已臻明確，兩造其餘攻擊防禦方法，核予本判決結果不生影響，爰不一
    一論述，併此敘明。
九、據上論結，本件上訴為有理由，依民事訴訟法第四百五十條、第七十八條、第八
    十五條第一項但書、第四百六十三條、第三百九十條第二項、第三百九十二條第
    二項，判決如主文。
中　　　華　　　民　　　國　　九十三　　年　　　九　　　月　  二十一  　日
                                民事第四庭
                                　　審判長法  官　林  敬  修
                              　　　　　　法  官　藍  文  祥
                              　　　　　　法  官　劉  勝  吉
右正本係照原本作成。
如不服本判決，應於收受送達後二十日內向本院提出上訴書狀，其未表明上訴理由者
，應於提出上訴後二十日內向本院補提理由書狀（均須按他造當事人之人數附繕本）
上訴時應提出委任律師或具有律師資格之人之委任狀；委任有律師資格者，另應附具
律師資格證書及釋明委任人與受任人有民事訴訟法第四百六十六條之一第一項但書或
第二項（詳附註）所定關係之釋明文書影本。
中　　　華　　　民　　　國　　九十三　　年　　　九　　　月　　二十二　　日
　　　　　　　　　　　　　　　　　　　　　書記官  李  翠  齡
附註：
民事訴訟法第四百六十六條之一（第一項、第二項）：
對於第二審判決上訴，上訴人應委任律師為訴訟代理人。但上訴人或其他法定代理人
具有律師資格者，不在此限。
上訴人之配偶、三親等內之血親、二親等內之姻親，或上訴人為法人、中央或地方機
關時，其所屬專任人員具有律師資格並經法院認為適當者，亦得為第三審訴訟代理人
。
